【裁判字號】    97,台上,1173
【裁判日期】    970605
【裁判案由】    損害賠償
【裁判全文】
最高法院民事判決            九十七年度台上字第一一七三號
上  訴  人  簡素卿
            乙○○
            丙○○
            丁○○
            戊○○
共      同
訴訟代理人  林瓊嘉律師
被 上訴 人  三商美邦人壽保險股份有限公司
法定代理人  己○○
訴訟代理人  賴宏宗律師
被 上訴 人  甲○○（即陳柔蓁）
上列當事人間請求損害賠償事件，上訴人對於中華民國九十六年
十一月二十日台灣高等法院台中分院第二審判決（九十六年度保
險上字第八號），提起上訴，本院判決如下：
    主  文
原判決除假執行部分外廢棄，發回台灣高等法院台中分院。
    理  由
本件原審將第一審所為命被上訴人三商美邦人壽股份有限公司（
下稱三商公司）、甲○○（即陳柔蓁）連帶依序給付上訴人簡素
卿新台幣（下同）三十一萬一千四百十九元、乙○○四十二萬五
千四百五十一元、丙○○六十八萬零五百八十五元、丁○○一百
二十六萬八千三百元、戊○○四十五萬七千五百五十六元暨其利
息之判決廢棄，改判駁回上訴人該部分之訴（上訴人其餘減縮部
分不另論述），無非以：被上訴人甲○○於民國九十三年、九十
四年間受僱於被上訴人三商公司擔任襄理，對外負責招攬保險及
收取保險費之業務，上訴人於九十三年、九十四年間經甲○○之
招攬，參加三商公司發行辦理壽險與投資理財混合之世紀理財變
額萬能終身壽險（下稱系爭保險），上訴人所繳之保險費，部分
係投保壽險之保險費，其餘保險費係投資理財，投資標的為富達
美國成長基金、富達太平洋基金、富達美元債券基金、富達歐元
債券基金、富達歐洲基金（下稱富達美國成長基金等），各投資
20％；上訴人持有甲○○所交付如原判決附表（下稱附表）所示
之送金單，該送金單載明甲○○收到如附表所示之款項；而甲○
○收受上訴人所交付之款項，僅將如附表所示部分款項繳回三商
公司，三商公司以之為保險費核發如附表所示之保險單，保單面
頁所載上訴人第一次實繳保險費金額與上訴人持有如附表所示之
送金單不符；而甲○○自向上訴人收款後之次月起，即以三商公
司名義按月匯款至簡素卿、丁○○、戊○○分別設於台中縣太平
市農會之活期儲蓄存款帳戶等情，為兩造所不爭。依上訴人持有
甲○○交付之送金單所示，上訴人交付如附表所示之款項予甲○
○，係因參加甲○○招募由三商公司辦理系爭保險繳納之保險費
，甲○○所交付之送金單，已載明三商公司第一次保險費相當額
送金單，並經三商公司負責人己○○蓋章，三商公司亦承認將整
本之送金單交付甲○○，以為收取保險費使用。甲○○既受僱於
三商公司擔任襄理，負責招攬保險及收取保險費之業務，三商公
司並將事先蓋好負責人印章之整本送金單交付甲○○，於向客戶
收取保險費使用，足見三商公司確授權甲○○對外招攬保險並收
受客戶繳納保險費。再依財政部於八十七年十一月二十五日修正
壽險業第一次保險費送金單（收據）格式之注意事項規定，送金
單應為保險公司向保戶收取保險費之正式收據，保戶持有送金單
，即表示已繳交送金單所記載之保險費予保險公司；另保險業務
員管理規則第十五條第一項規定，業務員經授權從事保險招攬之
行為，視為該所屬公司授權範圍之行為，保險公司即應對業務員
從事保險招攬之行為負責。上訴人交付上開款項係為支付系爭保
險之保險費，甲○○係代三商公司收受保險費，堪以認定。上訴
人交付款項後，甲○○隨即交付如附表所示之送金單，此為繳納
保險費收據，應認上訴人交付之款項，均係支付保險費，無從將
該送金單所載之金額割裂，而謂三商公司實際收受之部分始屬保
險費，其餘甲○○未繳回三商公司為甲○○侵占之系爭款項，屬
上訴人與甲○○間之私人資金往來。三商公司既無法證明上訴人
與甲○○間有私人借貸關係，其所謂送金單遭甲○○不當使用，
作為甲○○與上訴人私人資金往來之收據云云，自屬無據。次查
甲○○為圓其侵占系爭款項，避免上訴人向三商公司查證，定期
以三商公司名義匯寄分紅利潤予上訴人等情，為三商公司所是認
，依簡素卿、丁○○、戊○○在台中縣太平市農會活期儲蓄存款
（下稱農會帳戶）存摺顯示，甲○○確於上訴人投保系爭保險後
，自次月起以三商公司或江小姐之名義匯款至簡素卿、丁○○、
戊○○之農會帳戶，可見上訴人與甲○○間並無私人資金往來，
否則甲○○應以自己之名義，而非假借三商公司或江小姐之名義
匯款，其匯款應係代三商公司支付上訴人投保系爭保險所能獲得
之分紅利潤，以取信並使上訴人不致懷疑甲○○未將系爭款項繳
回三商公司，而向三商公司求證。益見系爭款項係上訴人繳納之
系爭保險保險費，並非與甲○○間之私人資金往來。系爭保險之
投資標的為富達美國成長基金等，既是投資即有風險，縱有獲利
亦係累計為保單價值，須至保險契約終止時，三商公司始會按保
單價值之金額歸還本利，甲○○自向上訴人收款後之次月起，即
按月匯款至簡素卿、丁○○、戊○○之農會帳戶，為上訴人投保
系爭保險之分紅利潤，固與系爭保險之約定不符。但上訴人已每
月自甲○○以三商公司之名義匯款，獲得投保系爭保險之分紅利
潤，其相信甲○○之說詞，尚難指為與常情不合。又乙○○之分
紅利潤，係匯至簡素卿之農會帳戶，丙○○之分紅利潤，則匯至
其郵局之活期儲蓄存款帳戶。復查甲○○因僅繳回如附表所示之
保險費，三商公司以甲○○所繳回之保險費核發如附表所示之保
險單，保單面頁所載上訴人第一次實繳保險費金額，與上訴人持
有如附表所示之送金單雖有不符，但上訴人因送金單已載明三商
公司有收到如附表所示金額之保險費，且就未載入保單面頁之保
險費，甲○○已按月匯款給上訴人為投保系爭保險之分紅利潤，
致使其誤信未載入保單面頁之保險費，係三商公司另行操作投資
理財，自無法以兩者之金額不符，遽認甲○○侵占之系爭款項係
上訴人與甲○○間之私人借款。末查甲○○受僱於三商公司擔任
襄理，對外負責招攬保險及收取保險費之業務，三商公司將事先
蓋好負責人印章之整本送金單交予甲○○，授權甲○○於收受客
戶繳納保險費時使用，自有代理三商公司收取保險費，並訂立保
險契約之權限。則甲○○向上訴人收取保險費，應係代理三商公
司所為，其效力應及於三商公司，對三商公司發生繳納保險費之
效力。該合意訂立保險契約內容，亦即為系爭保險之契約條款，
與三商公司現所承認以甲○○繳回公司之保險費所成立之系爭保
險契約，除上訴人已繳納之保險費不同外，其餘契約內容均相同
。甲○○未將上訴人支付之保險費繳回三商公司，其侵占系爭款
項之被害人係三商公司而非上訴人。亦即上訴人未因甲○○侵占
系爭款項而受有損害，自不構成侵權行為，三商公司亦無須負民
法第一百八十八條僱用人之賠償責任。縱認保險契約須經三商公
司核發保險單始生效，上訴人所繳納之保險費，對三商公司仍發
生效力，上訴人仍得於三商公司拒絕訂立保險契約後，依不當得
利之規定請求三商公司返還系爭款項，三商公司非侵權行為人，
上訴人亦非被害人。從而上訴人依侵權行為法律關係，請求被上
訴人連帶賠償其所付系爭款項本息，自不能准許等詞，為其判斷
之基礎。
查原審先謂系爭保險之投資標的為富達美國成長基金等，既是投
資即有風險，縱有獲利亦係累計為保單價值，須至保險契約終止
時，三商公司始會按保單價值之金額歸還本利，被上訴人甲○○
自向上訴人收款後之次月起，即按月匯款至上訴人簡素卿、丁○
○、戊○○及丙○○之農會、郵局帳戶，為上訴人投保系爭保險
之分紅利潤，與系爭保險之約定不符。繼謂被上訴人甲○○向上
訴人收取保險費，應係代裡三商公司所為，對三商公司發生繳納
保險費之效力，合意訂立保險契約，其合意之內容即為系爭保險
之契約條款，與三商公司現所承認以甲○○繳回公司之保險費所
成立之系爭保險契約，除上訴人已繳納之保險費不同外，其餘契
約內容均相同。則原審就兩造間所成立之保險契約內容究竟為何
？其論斷已有前後矛盾之違法。次按保險契約由保險人於同意要
保人聲請後簽訂，保險契約應以保險單或暫保單為之，保險法第
四十四條第一項、第四十三條定有明文；而保險費應於契約生效
前交付之，同法第二十一條亦規定甚明，可見保險費之交付，固
為保險契約生效要件之一，惟非一經交付保險費，保險契約即為
生效，仍應由保險人同意要保人聲請並簽訂保險單或暫保單之書
面契約，始有效成立。查三商公司授權當時任職該公司襄理之甲
○○招攬保險使用事先蓋好負責人印章之送金單向其客戶收取保
險費，亦僅止於授與招攬保險及收取保險費之代理權而已，原無
授與審核同意保險單之權限。果係如此，則三商公司似僅就甲○
○繳回之保險費部分核發保險單而成立有效之保險契約，原審未
遑注意及此，竟以上訴人繳納系爭款項之保險費對三商公司已發
生效力為由，謂上訴人就其繳納之保險費全部與三商公司成立保
險契約，進而否認上訴人受有損害，於法更屬違誤。末按保險業
銷售各種保險商品前，除法律另有規定或因性質特殊經主管機關
核准外，應依保險商品銷售前程序作業準則規定之各項程序辦理
；此所稱保險商品，係指保險法第十三條所規定之各種財產保險
或人身保險，其內容包括保險單條款、要保書、保險費及主管機
關指定之其他相關資料，觀諸保險法第一百四十四條第一項、保
險商品銷售前程序作業準則第一條、第二條規定甚明。本件被上
訴人三商公司為保險業者，其授權甲○○招攬保險及向其客戶收
取保險費，而保險費為保險契約之要保人依保險契約約定交付保
險人之費用。茍甲○○向上訴人招攬之系爭按月分紅投資理財型
保單，並非三商公司經營之保險商品類型，甲○○卻藉其係三商
公司授權招攬保險及收取保險費之地位，以三商公司之名義及所
交付之送金單向上訴人招攬該保險商品，將上訴人交付之保險費
一部繳回三商公司與之成立人壽保險契約，一部予以侵吞，則甲
○○是否可謂其非利用三商公司襄理職務，以招攬保險為名向上
訴人施用詐術騙取保險費，是否不構成侵權行為，及三商公司是
否無需負擔僱用人之連帶損害賠償責任，不無研求之餘地。原審
未進一步調查澄清，遽以前開理由即為不利於上訴人之論斷，殊
有未洽。上訴論旨，指摘原判決為不當，聲明廢棄，為有理由。
據上論結，本件上訴為有理由。依民事訴訟法第四百七十七條第
一項、第四百七十八條第二項，判決如主文。
中    華    民    國  九十七  年    六    月    五    日
                      最高法院民事第四庭
                          審判長法官  許  朝  雄
                                法官  陳  淑  敏
                                法官  鄭  玉  山
                                法官  吳  麗  女
                                法官  黃  義  豐
      本件正本證明與原本無異
                                      書  記  官
中    華    民    國  九十七  年    六    月   十九   日
                                                      Ｅ


司法院資訊處製作；財團法人民間司法改革基金會備份。
